福建連江地方法院刑事判決　　　　　　　　95年度訴字第22號
公　訴　人　福建連江地方法院檢察署檢察官
被　　　告　甲○○
上列被告因妨害投票案件，經檢察官提起公訴（95年度選偵字第
13號），本院判決如下：
    主      文
甲○○意圖使特定候選人當選，以虛偽遷徙戶籍取得投票權而為
投票，處有期徒刑肆月，如易科罰金，以銀元參佰元即新臺幣玖
佰元折算壹日，褫奪公權參年。
　　事      實
一、甲○○明知其等未實際居住於連江縣南竿鄉津沙村141之1號
    ，意圖使連江縣南竿鄉津沙村第八屆村長選舉候選人李木菁
    能順利當選，竟基於妨害投票之犯意，於民國 94年5月18日
    ，向南竿鄉戶政事務所虛報自桃園縣八德市○○街161巷8弄
    21號遷入連江縣南竿鄉津沙村141之1號，以此「虛偽遷徙戶
    籍」之非法方法，致使連江縣南竿鄉戶政事務所及連江縣選
    舉委員會，於辦理 95年6月10日「連江縣第八屆南竿鄉鄉民
    代表暨第八屆南竿鄉村長選舉」（下稱二合一選舉）時，依
    據公職人員選舉罷免法第15條及第 4條之「有選舉權人在各
    該選舉區繼續居住四個月以上者，為公職人員選舉各該選舉
    區之選舉人」及「居住期間之起算，以申報戶籍遷入登記之
    申請日期為準」等規定，誤認甲○○已於投票日（即 95年6
    月10日）前 1日於該戶籍所在地之選舉區南竿鄉津沙村繼續
    居住4個月以上，並於95年5月26日編入該次二合一選舉之選
    舉人名冊公告確定，使其取得選舉之投票權確定。詎甲○○
    接獲投票通知單後，自知未實際居住於該戶籍地址 4個月以
    上，係因虛報遷入戶籍而取得該選舉區選舉權，竟仍於95年
    6月10 日前往所屬之投開票所投票，並使該次二合一選舉之
    投票總數及得票率發生不正確之結果。
二、案經連江縣警察局移送福建連江地方法院檢察署檢察官偵查
    起訴。
    理      由
一、按被告以外之人於審判外之言詞或書面陳述，除法律有規定
    者外，不得作為證據，刑事訴訟法第159條第1項固有明文；
    惟被告以外之人於審判外之陳述，雖不符同法第159條之1至
    之 4規定，而經當事人於審判程序同意作為證據，法院審酌
    該言詞陳述或書面陳述作成時之情況，認為適當者，亦得為
    證據；又當事人、代理人或辯護人於法院調查證據時，知有
    第159條第1項不得為證據之情形，而未於言詞辯論終結前聲
    明異議者，視為有前項之同意，同法第159條之5亦定有明文
    。本件認定事實所引用之卷內所有卷證資料，計有被告之戶
    籍謄本（95年度選偵字第13號卷第67頁）、94年8月1日至95
    年 6月12日進出馬祖紀錄表（即起訴書證據清單所載之「艙
    單資料」，以下簡稱艙單紀錄，前揭偵卷第 106頁）、戶卡
    片（前揭偵卷第85至86頁）及「連江縣第八屆鄉民代表暨村
    長選舉」選舉人名冊（前揭偵卷第80頁）等證據，經查公訴
    人、被告於本院審理終結前已就上開卷證資料之證據能力表
    示均無意見，本院復審酌上開證據作成之情況，並非公務員
    違背法定程序所取得，核屬適當為本件之證據，依刑事訴訟
    法第159條之5第 2項規定，本件認定事實所引用之上開證據
    ，均有證據能力，合先敘明。
二、按刑法第146條第1項之規定，其立法目的在杜絕任何選舉舞
    弊，以達選舉之純正與公平，該條之規定係屬概括之規定，
    除使用詐術外，其他以一切非法之方法，達妨害選舉之公平
    與純正者，均有該條之適用，且由該條文之規定觀之，必須
    行為人主觀上具備妨害投票正確結果之故意，而以詐術或其
    他非法之方法，使投票發生不正確之結果或變造投票之結果
    行為，始足以構成本罪，而所謂「詐術」即使用欺罔手段，
    使人陷於錯誤而言，所謂「其他非法之方法」，即除詐術外
    ，其他一切非法律所允許之方法，均屬之；所謂「使投票發
    生不正確之結果」，乃指行為人使投票所得之結果，與真實
    之結果不相符合之意，亦即指因行為人之妨害投票行為而導
    致投票結果為不正確之「票數」而言，此與以該選舉區內有
    選舉權人數及投票人數為比例之投票率，或以投票人數及各
    候選人得票數為比例之得票率無關，亦不以使落選者當選或
    使當選者落選為必要。而依公職人員選舉罷免法第 15條第1
    項之規定，有選舉權人在各該選舉區繼續居住 4個月以上者
    ，為公職人員選舉各該選舉區之選舉人，今若為符合上開公
    職人員選舉罷免法之規定，為支持某特定候選人，而將戶籍
    及實際上居住所遷入該選舉區，固符合上開規定及主權在民
    原則，自不待言。然若實際上並未居住該選舉區，為支持某
    特定候選人，而虛報遷入戶籍者，則為所謂「投票部隊」，
    其有妨害選舉之純正及公正性，至為顯然，如不認為構成刑
    法第146條第1項之妨害投票罪，法律即流為具文，且昧於社
    會事實，是以若以此種虛報戶籍遷入之手段進而投票，達妨
    害投票之目的，自非法律所允許之方法，除應加以行政處罰
    外，另應該當於刑法第146條第1項所規定之「其他非法之方
    法」之要件，有最高法院 91年度台上字第376號、92年台上
    字第6125號及94年台上字第3657號判決意旨可資參照。又不
    能僅以居住或停留日數之多寡為決定是否觸犯刑法妨害投票
    結果正確罪之唯一標準，倘行為人與該選區具有親屬、工作
    、學業、兵役等社會活動、事物之密切關聯，且不能證明其
    非自主理性之投票，即應認其不具有妨害投票結果正確之主
    觀犯意，從而，刑法第 146條之妨害投票結果正確罪，固應
    參酌上開客觀標準，然行為人是否非基於理性自主之決定而
    具有妨害投票結果正確之構成要件故意，亦屬該罪成立與否
    之要件。又依 96年1月24日修正公布之刑法第146條第2項：
    「意圖使特定候選人當選，以虛偽遷徙戶籍取得投票權而為
    投票者，亦同。」之規定，已明確規範因為支持某特定候選
    人，以虛偽遷徙戶籍取得投票權而前往投票，亦構成刑法之
    妨害投票結果正確罪。申言之，如以虛偽遷徙戶籍取得投票
    權而為投票者，尚須具有使特定候選人當選之意圖，該當刑
    法之妨害投票結果正確罪，倘遷徙戶籍並非基於意圖使特定
    候選人當選，亦尚難該當該罪之構成要件。是以該當刑法第
    146條第2項之妨害投票結果正確罪，必須行為人具有使特定
    候選人當選之意圖，而將戶籍遷入該選舉區內，然於戶籍遷
    入後，並未實際居住於該戶籍，卻取得該選舉區之投票權，
    並於選舉投票日參與投票，致使該選舉區投票總數發生不正
    確之結果，始足當之。
三、訊據被告甲○○矢口否認有何妨害投票犯行，辯稱：伊係為
    了探望住在馬祖的父母，並打算回來馬祖找工作，節省臺灣
    、馬祖之交通費而遷戶籍，並未為了支持特定候選人才遷徙
    戶籍云云。惟查：
（一）被告甲○○於 94年5月18日將戶籍從桃園縣八德市遷入連
      江縣南竿鄉津沙村，且因該戶籍遷入登記而取得連江縣南
      竿鄉津沙村選舉區之投票權，且於投票日前往投票等情，
      有被告之戶籍謄本（前揭偵卷第67頁）、選舉人名冊（前
      揭偵卷第80頁）在卷可稽，堪信為真實。
（二）又依卷附之戶卡片副頁（前揭偵卷第85至86頁）所載，員
      警曾於94年9月8日晚間6時55分、10月27日下午5時13分及
      11月26日上午10時24分前往連江縣南竿鄉津沙村141之1號
      查訪均未遇到被告甲○○，及參以被告甲○○94年8月1日
      起至95年6月12日止進出馬祖之艙單紀錄（前揭偵卷第106
      頁），被告甲○○這段期間，進出馬祖地區2次、停留4天
      等情，堪認被告甲○○自戶籍遷入後並未實際居住於戶籍
      地4個月以上。
（三）又被告甲○○雖抗辯係為節省往來馬祖之交通費而遷戶籍
      云云，然查被告甲○○自戶籍遷入後僅進出馬祖 2次，有
      前揭進出馬祖之艙單紀錄（前揭偵卷第 106頁）可查，其
      進出之次數並不多，節省之交通費相當有限，是其前揭抗
      辯尚難採信。
（四）又李木菁為該次二合一選舉之津沙村村長候選人，有連江
      縣選舉委員會公告之95年村長選舉候選人抽籤號次一覽表
      （本院卷第 171頁）在卷可查，而李木菁為被告甲○○之
      叔叔，並為該戶戶長曹燕金之姪子，為被告甲○○所自承
      （本院卷第 217頁），並有該戶全戶戶籍資料在卷可按（
      本院卷第175、178頁），足見被告甲○○與李木菁具有相
      當密切之關係，且於遷戶籍時已能獲悉李木菁有意參選該
      次津沙村村長，卻仍將戶籍遷入津沙村，並於投票日特地
      返回戶籍地投票，綜上事證參互以觀，堪認被告甲○○已
      具有使李木菁能順利當選而虛偽遷徙戶籍之意圖。
（五）綜上所述，被告甲○○並未實際居住於戶籍地，且係基於
      使特定候選人能夠當選之意圖，而虛偽為上開戶籍之遷入
      ，並得預見遷入戶籍對選舉結果之影響，卻仍執意為之，
      甚至前往投票，使該選舉區之整體投票發生不正確之結果
      ，此部分事證明確，其犯行堪以認定，自應依法論科。
四、按被告行為後，法律有變更者，適用行為時之法律。但行為
    後之法律有利於行為人者，適用最有利於行為人之法律，刑
    法第2條第1項定有明文。且適用最有利於行為人之法律，既
    曰法律，自較刑之範圍為廣，除法律有特別規定（如修正後
    刑法第2條第2項非拘束人身自由之保安處分適用裁判時法、
    修正後刑法施行法第9條之3規定等情形），應依其規定，或
    事關執行之緩刑宣告，或犯罪在刑法修正施行前，自首在刑
    法修正施行後之自首情況，或程序事項等規定（如刑法第40
    條沒收宣告之程序規定），均應適用裁判時之修正後刑法規
    定外，其它仍應依刑法第2條第1項之規定為法律變更之比較
    適用；又關於易科罰金之折算標準、易服勞役之折算標準及
    期限、罰金與死刑是否併予執行、多數有期徒刑定應執行刑
    時之最高刑期限制等修正，事涉行為人易刑折算標準金額之
    多寡與期限之長短及定執行刑時能否就罰金刑併予執行或有
    期徒刑定應執行刑時最高度之限制，亦均屬修正後刑法第 2
    條第 1項所應比較適用法律之範圍；另拘束人身自由之保安
    處分，並非屬修正後刑法第2條第2項規定應適用裁判時法之
    範圍，除有特別規定者外，仍屬應依修正後刑法第2條第1項
    比較適用之法律；從刑附屬於主刑，除法律有特別規定者外
    ，應依主刑所適用之法律。再者，比較適用法律時，應就罪
    刑有關之共犯、未遂犯、連續犯、牽連犯、結合犯，以及累
    犯加重、自首減輕暨其他法定加減原因（如身分加減）與加
    減例等一切情形，綜其全部之結果而為比較後，整體適用，
    不能割裂而分別適用有利益之條文，有最高法院 95年5月23
    日刑事庭第8次會議決議及最高法院 24年上字第4634號、24
    年上字第5292號、27年上字第2615號、 29年上字第964號判
    例可資參照。又涉裁量權行使者，如易科罰金、易服勞役、
    緩刑、保安處分之宣告等，須於裁量行使時，方有比較適用
    之問題，必待決定為易科罰金、易服勞役、緩刑或保安處分
    之宣告時，始就各該易科罰金等部分個別為新舊法之比較，
    以決定其適用標準，尚無列入整體比較適用之必要。是以就
    易科罰金、易服勞役、緩刑或保安處分等事項，仍應允許為
    割裂之適用。茲就本案有關之新舊法比較部分，臚列如下：
（一）查本件被告行為後，刑法關於易科罰金及褫奪公權等規定
      業於94年2月2日修正公布，並自95年7月1日起生效施行，
      而刑法第146條之規定亦於96年1月24日修正公布，增定第
      2 項之犯罪構成要件，前揭修正均屬法律之變更，故而仍
      應比較修法前後之法律，以為適用。
（二）查被告行為時之刑法第 146條之妨害投票結果正確罪，原
      規定：「以詐術或其他非法方法，使投票發生不正確之結
      果或變造投票之結果者，處五年以下有期徒刑。前項之未
      遂犯罰之。」，嗣於96年1月24日修正公布增定第2項之規
      定：「意圖使特定候選人當選，以虛偽遷徙戶籍取得投票
      權而為投票者，亦同。」，並將原未遂犯之規定移至第 3
      項。申言之，意圖使特定候選人當選，以虛偽遷徙戶籍取
      得投票權而為投票者，已有明文規範該當刑法之妨害投票
      結果正確罪。而修正後之規定既已增定「意圖使特定候選
      人當選」之犯罪構成要件，顯較修正前刑法第146條第1項
      之規定更為嚴謹，而較有利於被告，且探求修法之真意，
      係為將虛偽遷徙戶籍而影響選舉結果之類型由修正前刑法
      第146條第1項之規定另為獨立之規範，並使其構成要件更
      加明確，避免因就業、就學、服兵役而未實際居住於戶籍
      地，或為子女學區、農保、都會區福利給付優渥等因素進
      而遷徙戶籍並投票者均以刑罰相繩（修正說明參照），是
      以於修法後關於虛偽遷徙戶籍而妨害投票之行為，即應適
      用修正後之刑法第146條第2項之規定。
（三）就易科罰金之折算標準部分，由修正前刑法第 41條第1項
      前段規定「得以銀元1元以上3元以下折算 1日」，並依修
      正前罰金罰鍰提高標準條例第 2條規定提高1百倍為銀元1
      百元以上3百元以下（即新臺幣 3百元以上9百元以下）折
      算1日，修正為得以新臺幣1千元、2千元或3千元折算 1日
      ，並將罰金罰鍰提高標準條例第 2條刪除，經比較行為時
      法與裁判時法，以行為時法較有利於被告，自應適用修正
      前之刑法第41條第1項之規定作為易科罰金之折算標準。
（四）又褫奪公權依我國刑法規定，為從刑之一種，附屬於主刑
      ，除法律有特別規定者外，應依主刑所適用之法律，自無
      庸為新舊法之比較。
（五）綜上所述，本件經綜合觀察全部罪刑比較之結果，自應適
      用修正後之刑法第146條第2項予以論科，對被告較為有利
      ；至於易科罰金之宣告部分，因屬裁量之事項，則以修正
      前之法律較有利於被告，自應適用修正前刑法第 41條第1
      項之規定作為易科罰金之折算標準。
五、核被告甲○○所為，係犯修正後刑法第146條第2項之妨害投
    票罪。審酌被告甲○○並無前科紀錄，素行尚可，此有臺灣
    高等法院前案紀錄表（本院卷第89頁）在卷可參，然選舉投
    票之結果，關乎國家及地方之施政、法律及政策之興廢、中
    央及基層公務員之進退、民主憲政之維繫與興衰，影響國家
    根基及人民之權益至深且鉅；尤其連江縣地狹人稀，僅需些
    微選票差距，即可影響選舉結果，被告以虛偽遷入戶籍之非
    法方法，不僅影響純正選舉之風氣，並對其他候選人造成不
    公平之競爭，並兼衡被告之年齡、智識程度、生活情況與犯
    後態度等一切情狀，量處如主文所示之刑，並諭知易科罰金
    之折算標準。次按「犯本章之罪或刑法分則第六章之妨害投
    票罪，宣告有期徒刑以上之刑者，並宣告褫奪公權。」，公
    職人員選罷免法第98條第 3項定有明文，被告既係犯刑法分
    則第六章之妨害投票罪，且經本院宣告有期徒刑以上之刑，
    爰依前開規定並參酌刑法第37條第 2項規定，併予宣告褫奪
    公權3年，以示懲儆。
本案經檢察官賴哲雄到庭執行職務。
中　　華　　民　　國　　96　　年　　4　　月　 　12　　日
                   刑事庭  審判長法　官　邱志平
                                 法  官  林鈺琅
                                 法  官  羅國鴻
以上正本與原本無異。
如不服本判決應於送達後10日內向本院提出上訴狀。
中　　華　　民　　國　　96　　年　　4　　月　 　12　　日
   　　                    　　  書記官　林長貴
【論罪科刑法條】
刑法第146條
以詐術或其他非法之方法，使投票發生不正確之結果或變造投票
之結果者，處五年以下有期徒刑。
意圖使特定候選人當選，以虛偽遷徙戶籍取得投票權而為投票者
，亦同。
前項之未遂犯罰之。
